【裁判字號】    96,訴,1619
【裁判日期】    970124
【裁判案由】    優惠存款
【裁判全文】
臺北高等行政法院判決
                                     96年度訴字第01619號
                              .
原      告  甲○○
被      告  銓敘部
代  表  人  乙○○部長）住同.
訴訟代理人  戊○○
            丙○○
            丁○○
上列當事人間因優惠存款事件，原告不服公務人員保障暨培訓委
員會中華民國96年3月6日96公審決字第0172號訴願決定，提起行
政訴訟。本院判決如下：
    主  文
原告之訴駁回。
訴訟費用由原告負擔。
    事  實
一、事實概要：
    緣原告原係臺北市市場管理處科員，其退休案經銓敘部民國
    （下同）88年7月29日88台特三字第1790795號函復審核定，
    自87年9月1日退休生效並支領月退休金。嗣被告以95年8月9
    日部退管三字第0952680149號函依增訂退休公務人員公保養
    老給付金額優惠存款要點（以下簡稱公保優存要點）第3 點
    之1 ，核算原告於優惠存款期滿後得辦理續存之最高金額為
    新臺幣（下同）1,094,600 元。原告不服，提起復審遭決定
    駁回，遂提起本件行政訴訟。
二、兩造聲明：
    (一)原告聲明求為判決：1.復審決定、原處分均撤銷；並請求
                          判命被告機關應給付自95年9 月1
                          日起至恢復原優存總額度止之利息
                          差額。
                        2.訴訟費用由被告負擔。
    (二)被告聲明求為判決：1.駁回原告之訴。
                        2.訴訟費用由原告負擔。
三、兩造之爭點：被告機關以原處分核算原告於優惠存款期滿後
    得辦理續存之最高金額為1,094,600元，是否適法？
    (一)原告主張之理由：
      1.原告於87年9月1日申請退休時係選擇政府規定，以每半
        年領取退休俸一次，及每月領取公保養老給付金額總額
        113萬4,000元，最低18% 優惠利率之利息。並非原告要
        求給付者，被告反悔片面減少優惠存款金額，有悖誠信
        原則，且違反憲法人民財產權應予保障之規定。法律不
        溯既往，命令自當亦然。
      2.被告推動所稱公務人員退休所得合理化改革方案，所增
        訂之公保優存要點第3點之1，考其內涵，係對基層工作
        ，迨至退休前無法支領主管職務加給之弱勢者，核減其
        優惠存款額度；對於退休前曾任主管職務者，則將其各
        項性質之職務加給納入計算優惠存款額度內予以列計而
        不用核減，以優惠曾任高官及主管之強勢退休人員。可
        謂相當不合理之差別待遇，已違反行政程序法第1、2、
        4、6、7、8條相關規定，按憲法明文規定，法律與憲法
        牴觸者無效。
      3.查公務員退休後與一般國民並無不同，更無主管與非主
        管之分，理應一視同仁，故要扣減其優惠存款額度時，
        基於衡平精神及行政行為不宜有差別待遇之原則，均應
        按比例扣多扣少或免扣，始符公平公正公義之衡平作法
        。惟被告卻以曾任主管與否之薪給結構為差別待遇，透
        過修訂法規以行政命令程序對非主管基層弱勢公務員，
        原本為少數之優惠存款額度予以扣減。
    (二)被告主張之理由：
      1.查公保優存要點第3點之1規定：「（第1 項）支領月退
        休金人員之每月退休所得，不得超過依最後在職同等級
        人員現職待遇計算之退休所得上限百分比；……（第7
        項）本點規定實施前已退休之公務人員，於本點規定實
        施後優惠存款期滿續存時，應依最後退休等級及最後服
        務機關核實證明最後在職時具有前項第2 款之俸給項目
        ；其中除技術或專業加給按前項第2款第1目後段之定額
        標準計算外，應按本點規定實施時待遇標準及當年度（
        如當年度尚未訂定，則依前一年度）軍公教人員年終工
        作獎金（慰問金）發給注意事項計算每月退休所得及最
        後在職同等級人員現職待遇。……（第8 項）前項人員
        每月退休所得超過依第1 項計算之退休所得上限百分比
        者，減少其養老給付得辦理優惠存款之金額，使不超過
        退休所得上限百分比；……」準此，公保優存要點第3
        點之1修正施行日（95年2 月16 日）之前已退休之公務
        人員，亦應一體適用，並按95年待遇標準計算，使其每
        月退休所得不超過依最後在職同等級人員現職待遇計算
        之退休所得上限百分比。復查同要點第3點之1第6項第2
        款規定：「最後在職同等級人員現職待遇，指下列各目
        合計之金額：1.按退休等級及最後在職待遇標準，依公
        務人員俸給法規規定計算每月實際支領本（年功）俸（
        薪）額，加計按各類人員適用之技術或專業加給及人數
        加權平均計算所得之各職等定額技術或專業加給。2.申
        請退休之公務人員就下列標準選擇對其較為有利者所計
        算之主管職務加給：…… （2）曾依公務人員俸給法規
        規定支領主管職務加給合計36個月以上，其退休職等為
        委任第五職等者，加計定額2000元主管職務加給，每增
        加一職等增給500 元，最高增至簡任第十四職等定額為
        6500元。但支領主管職務加給合計滿10日以上未滿36個
        月者，按上開定額之半數加計。3.按最後在職待遇標準
        依退休生效日當年度（如當年度尚未訂定，則依前一年
        度）軍公教人員年終工作獎金（慰問金）發給注意事項
        計算之全年年終工作獎金十二分之一之金額。」是以，
        本次改革方案中公保優存要點所稱「最後在職同等級人
        員現職待遇」係指本（年功）俸（薪）額、技術或專業
        加給加權平均數、主管職務加給、年終工作獎金十二分
        之一等俸給項目合計之金額。
      2.本案因復審人之退休等級為委任第五職等年功俸十級52
        0俸點，專業加給為1萬8350元，並曾支領主管職務加給
        合計滿10日以上，未滿36個月，爰按定額之半數標準計
        列1000元。從而被告依上開規定，以95年8月9日部退管
        三字第0952680149號函核定原告於優惠存款期滿後，公
        保養老給付得辦理續款之最高金額為 109萬4600元，於
        法並無違誤。
      3.關於原告認為重行依公保優存要點第3條之1核算其得辦
        理優惠存款之最高金額，有違誠信原則一節，茲說明如
        下：
        (1)依司法院釋字第485 號解釋意旨，鑑於國家資源有限
          ，社會政策之立法，必須考量國家之經濟及財政狀況
          ，依資源有效利用之原則，並注意與一般國民間之平
          等關係，就福利資源為妥善之分配；給付方式及額度
          之規定，亦應力求與受益人之基本生活需求相當，不
          得超過達成立法目的所需必要限度而給予明顯過度之
          照顧。司法院釋字第542 號解釋亦重申，社會政策之
          立法，在目的上須具資源有效利用、妥善分配之正當
          性，在手段上須有助於目的之達成且屬客觀上所必要
          ，亦即須考量手段與目的達成間之有效性及合比例性
          。
        (2)由於優惠存款制度實施迄今30餘年以來，一則因國家
          經濟發展、社會環境多所丕變，各項人事制度亦有大
          幅度之變革，致公務人員之退休所得已隨待遇之調薪
          而大幅提昇，因而使目前部分具有退撫新、舊制年資
          之公務人員，其退休所得甚至有超過現職同等級人員
          薪資之不合理現象，形成過度照顧之情形；二則因國
          內金融市場利率逐年下降，造成政府負擔之優惠存款
          差額利息相對提昇，以及公務人員待遇逐年調高及退
          休人數增加等因素，導致政府每年負擔之優惠存款差
          額利息更顯沉重，所負擔之總金額占國家整體資源之
          比重亦逐年增加，甚至有排擠其他給付行政措施預算
          （如各項社會福利支出）之可能性，致若不及時進行
          制度改革，將可能產生當代人經濟上之利益建築於後
          代人之預支與侵占基礎上，造成代際間權益關係失衡
          ，有違反社會正義等問題。換言之，公務人員公保養
          老給付優惠存款如仍依原公保優存要點規定繼續實施
          ，除與訂定當初之目的不符外，亦造成政府財政之嚴
          重負擔，對於國家資源之分配與運用亦有重大影響。
        (3)被告依前述司法院釋字第485 號解釋之意旨，就國家
          之經濟及財政狀況，以及資源有效利用原則，並注意
          公務人員與一般國民間之平等關係，進行改革方案之
          研議，並配合修正公保優存要點規定，僅對於退休所
          得超過其最後在職待遇一定比例之人員，始限制其優
          存額度；至於未超過該比例者，則仍得依原儲存額度
          辦理優惠存款。上開處理方式，除可達到照護退休人
          員之基本生活需求，符合公保優存要點訂定之目的外
          ，並可同時減輕國家財政負擔、促使社會福利資源有
          效運用，且有效降低退休公務人員與一般人民退休所
          得間之差距。
        (4)綜上，國家對公務人員雖有給與俸給及退休金等保障
          其生活之義務，然依前述司法院釋字第485 號解釋關
          於「國家資源有限，應依資源有效利用之原則，不應
          有過度照顧」之意旨，政府對於公務人員之生活照護
          自應有適度之限制，尚不得有逾越現職同等級人員在
          職所得，以及與一般國民生活照護顯失衡平之情形。
          是公保優存要點修正既符合前述司法院解釋之意旨，
          自屬正當、合理，且與誠信原則無違。
      4.關於原告認公保優存要點之修正，已侵害其財產權一節
        ，說明如下：
        (1)所謂權利係泛指個人在國家法律秩序中之法的地位，
          包括憲法上或法律上所保護之利益。其利益通常不包
          括法律以外之政治上、宗教上、文化上、經濟上或感
          情上之利益，合先敘明。
        (2)由於優惠存款制度係政府早期為照護、維持退休人員
          之基本生活而於公務人員待遇未能普遍提高或年金制
          度未建立前，所建立之過渡性措施；另因優惠存款並
          無法律上依據，其所需經費亦純係由政府以預算編列
          方式支應，其性質上當屬政策性福利措施、給付行政
          措施，須視政府財政負擔狀況，始得據以辦理。故公
          保養老給付優惠存款並非退休人員依法律所享有之權
          利或利益，更非屬憲法層次之財產權，僅係政府在給
          付公務人員退休法所定之法定退休金外，額外加給之
          政策性福利措施，自得依國家財政及公務人員待遇調
          整情形適時調整，並無剝奪原告財產權之情事。
      5.原告指稱優存要點第3點之1之修正違反法律不溯既往原
        則一節，茲說明如下：
        (1)基於退休公務人員公保養老給付優惠存款具持續性、
          週期性質，每1年或2年即須由退休人員辦理續存作業
          ，爰規定退休人員自95年2 月16日以後辦理優惠存款
          續約時，始受改革方案之限制，並非追溯至退休人員
          過去已辦理優存之契約產生限制，進而追繳是類人員
          之前已領之所有優惠存款利息，是僅得稱係影響性法
          規，應無溯及既往之疑義。
        (2)復按平等原則係指國家權力對於相同之事件應為相同
          之處理；不同之事件則應為不同之處理，故除有正當
          合理之事由外，否則不得為差別待遇。此外，司法院
          大法官對平等原則亦有作進一步之闡述；其中釋字第
          211號解釋謂：「憲法第7條所定之平等權，係為保障
          人民在法律上地位之實質平等，並不限制法律授權主
          管機關，斟酌具體案件事實上之差異及立法之目的，
          而為合理之不同處置。」是以，從反面推論可知，平
          等原則對於不具差異性質之案件或無其他特殊立法目
          的者，自應給與相同之處置－此觀之司法院釋字第45
          5 號解釋（對於同服兵役之義務役軍人與志願役軍人
          ，二者於服役期間應負之忠誠義務與所服勤務既無差
          別，則軍人依法所應享有服役年資計算之權益，不宜
          因其役別為義務役或志願役而有所不同）自屬甚明。
        (3)綜上，基於相同事物，應為相同處理之平等原則，在
          公保優存要點增訂第3點之1發布施行（95年2 月16日
          ）以後退休之人員，向臺灣銀行辦理養老給付優惠存
          款時，即須適用修正後之優存要點規定；至於已退休
          人員日後欲辦理養老給付優惠存款續存作業時，以二
          者既屬相同事物，自應一體適用修正後之公保優存要
          點規定，當屬無疑。故已退休人員亦應適用修正後之
          公保優存要點規定，僅係依平等原則所為之一體適用
          ，並非溯及既往。
      6.至於原告主張公保優存要點之修正，將主管職務加給列
        入計算基礎，不符平等原則一節，茲說明如下：
        (1)改革方案設計之中心概念在於將同一人（或同等級人
          員）之退休所得與現職待遇做比較；換言之，改革要
          旨在於讓公務人員在職期間之待遇與退休所得能有合
          理區別，並非自己與他人比較。至於為達到合理區別
          之意旨，於方案設計上，係以「所得替代率（月退休
          金+公保養老給付優惠存款利息（每月）+（年終慰問
          金/12）/本（年功）俸+專業加給（加權平均數）+主
          管職務加給+（年終工作獎金/12））」之概念為之，
          合先敘明。
        (2)本次改革既係以「所得替代率」為方案設計中心概念
          ，是在設計「現職薪資所得」上，為求適法、客觀，
          乃回歸「公務人員俸給法」所定之法定給與，而因公
          務人員在職薪資所得項目繁多，現行公務人員俸給法
          之法定給與中，各類人員主要共同支給項目為本俸（
          年功俸）、技術或專業加給，主管人員並支領主管職
          務加給，再加上年終工作獎金，共以4 項作為現職所
          得之項目；其中主管職務加給則因應公務人員在職期
          間擔任或代理主管職務並領有主管職務加給期間之長
          短，設計不同之計列標準，既符實際，且與平等原則
          無違。
        (3)改革方案在確定「所得替代率」之「現職薪資所得」
          項目後，基於改革必需符合比例原則之考量，在退休
          所得上限，亦作以下規定：
          改革方案對於退休所得上限百分比，係分為2 種：
            簡任第十二職等以上主管人員及政務人員，退休所
            得不得超過現職待遇之75%～80%；其餘人員之退休
            所得上限則為85%～95%。是以，職等較高者，其退
            休所得上限較低。
          依改革方案之規劃，未來部長級人員之每月退休所
            得，最高將減少5千餘元，簡任第十二職等主管人
            員之每月退休所得，最高將減少7千餘元。
          以簡任第十四職等，任職年資30年，於95年退休之
            常務次長為例，其在職所得為 160,375元（含年終
            工作獎金12分之1 ），退休所得為97,069元（含年
            終慰問金12分之1），退休所得替代率僅60.5%，因
            此，退休所得不受改革方案影響。又由於簡任第十
            二職等以上主管人員之退休所得替代率本即偏低，
            且並無超過現職所得之不合理現象，因此受改革方
            案影響程度較小，如因而再調降其退休所得上限百
            分比，將有違「合理保障公教人員退休給與權益」
            之改革基本理念。
      7.綜上，被告95年8月9日部退管三字第0952680149號函及
        公務人員保障暨培訓委員會96年3月6日96公審決字第01
        72號復審決定，於法均無不合，請駁回原告之訴。
    理  由
一、按公保優存要點第3點之1規定：「（第1項）支領月退休金
    人員之每月退休所得，不得超過依最後在職同等級人員現職
    待遇計算之退休所得上限百分比；退休所得上限百分比計算
    如下：核定退休年資25年以下者，以百分之85為上限；核定
    退休年資超過25年者，每增1年，上限增加百分之1，最高增
    至百分之95。滿6個月以上未滿1年之畸零年資，以1年計。
    ……（第7項）本點規定實施前已退休之公務人員，於本點
    規定實施後優惠存款期滿續存時，應依最後退休等級及最後
    服務機關核實證明最後在職時具有前項第2款之俸給項目；
    其中除技術或專業加給按前項第2款第1目後段之定額標準計
    算外，應按本點規定實施時待遇標準及當年度（如當年度尚
    未訂定，則依前一年度）軍公教人員年終工作獎金（慰問金
    ）發給注意事項計算每月退休所得及最後在職同等級人員現
    職待遇。……（第8項）前項人員每月退休所得超過依第1項
    計算之退休所得上限百分比者，減少其養老給付得辦理優惠
    存款之金額，使不超過退休所得上限百分比；……」
二、本件原告原係臺北市市場管理處科員，其退休案經銓敘部88
    年7月29日88台特三字第1790795號函復審核定，自87年9月1
    日退休生效並支領月退休金。嗣被告以95年8月9日部退管三
    字第0952680149號函依增訂退休公務人員公保養老給付金額
    優惠存款要點第3點之1，核算原告於優惠存款期滿後得辦理
    續存之最高金額為1,094,600元。原告不服，提起復審遭決
    定駁回，循序起訴意旨略以：原告於87年9月1日申請退休時
    係選擇政府規定，以每半年領取退休俸一次，及每月領取公
    保養老給付金額總額113萬4,000元，最低18%優惠利率之利
    息，被告反悔片面減少優惠存款金額，有悖誠信原則，且違
    反憲法人民財產權應予保障之規定及法律不溯既往等原則；
    又憲法明文規定，法律與憲法牴觸者無效；被告推動所稱公
    務人員退休所得合理化改革方案，所增訂之公保優存要點第
    3點之1，考其內涵，係對基層工作，迨至退休前無法支領主
    管職務加給之弱勢者，核減其優惠存款額度；對於退休前曾
    任主管職務者，則將其各項性質之職務加給納入計算優惠存
    款額度內予以列計而不用核減，以優惠曾任高官及主管之強
    勢退休人員，可謂相當不合理之差別待遇，已違反行政程序
    法第1、2、4、6、7、8條等相關規定，爰請求判決如聲明云
    云。
三、退休公務人員退休金優惠存款制度之建立，係立法院法制委
    員會於48年7 月15日審議公務人員退休法修正草案時，基於
    早期公務人員每月待遇所得微薄，且其支領之一次退休金係
    以其最後在職之月俸額及本人實物代金為基數之內涵，造成
    退休實質所得偏低，為照顧退休人員生活，乃決議由銓敘部
    邀請有關機關研商。銓敘部爰與財政部於49年11月2 日會銜
    訂定發布「退休公務人員退休金優惠存款辦法」（按：現已
    修正為「退休公務人員一次退休金優惠存款辦法」）；而退
    休公務人員公保養老給付優惠存款制度，亦係基於上述因素
    及軍保退伍給付已得辦理優惠存款之考量，由銓敘部於63年
    12月17日訂定「退休公務人員公保養老給付金額優惠存款要
    點」，並報經考試院第5 屆第82次會議准予備查後據以實施
    。嗣銓敘部衡酌公保養老給付優惠存款制度建置目的、國家
    財政負擔能力，及已退休人員之期待利益，於不影響退休人
    員退休所得支領之法定給與及維持優惠存款利率不變之情形
    下，檢討修正公保養老給付得辦理優惠存款之額度，於95年
    1 月17日修訂公保優存要點第3 點之1 ，減少公保養老給付
    得辦理優惠存款之金額，並自同年2 月16日生效施行，藉以
    實現所欲追求之公益，是修正公保優存要點之公益理由，係
    為修正退休後所得反高於現職所得之現象，經衡量公益顯然
    大於退休人員之期待利益，且該退休改革方案僅於此一公益
    考量範圍內，調整得續存優惠存款之最高金額，對退休人員
    退休所得之法定給與並不影響，所減少者僅係退休人員之福
    利性所得，又於公保優存要點修正生效後於辦理續存前，已
    領取之優惠存款利息並無追繳，對於尚未屆滿契約期限之優
    惠存款，亦不受新修正規定之限制，僅於契約期滿辦理續存
    時，始適用新修正之規定，即使未有過渡條款，亦不至於嚴
    重影響退休人員之期待利益。按「何種事項應以法律直接規
    範或委由命令予以規定，與所謂規範密度有關，應視規範對
    象、內容或法益本身及其所受限制之輕重而容許合理之差異
    ：諸如剝奪人民生命或限制人民身體自由者，必須遵守罪刑
    法定主義，以制定法律之方式為之；涉及人民其他自由權利
    之限制者，亦應由法律加以規定，如以法律授權主管機關發
    布命令為補充規定時，其授權應符合具體明確之原則；若僅
    屬與執行法律之細節性、技術性次要事項，則得由主管機關
    發布命令為必要之規範，雖因而對人民產生不便或輕微影響
    ，尚非憲法所不許。又關於給付行政措施，其受法律規範之
    密度，自較限制人民權益者寬鬆，倘涉及公共利益之重大事
    項者，應有法律或法律授權之命令為依據之必要，乃屬當然
    。」司法院釋字第443 號解釋理由可資參照；依上揭釋字第
    443 號解釋理由之層級化法律保留原則體系，就關於給付行
    政措施，應屬低密度法律保留，是以給付行政措施應對何一
    群體、何種事項為給付，給付之種類、項目為何，應由行政
    機關基於其行政之積極性、公益性，酌量當時之社會經濟狀
    況，財政收支情形，除非涉及公共利益之重大事項，應有法
    律或法律授權之命令為依據之必要外，自應有行政機關整體
    性考量之自由形成空間。優惠存款制度之形成及沿革已如前
    述，實乃一項政策性之補助措施，於審酌政府財力負擔及各
    類公務人員待遇類型等因素，考量整體公益衡平原則，並兼
    顧退休公務人員之實質權益保障，在政府補助性支出之資源
    有限情況下，主管機關自得本其權責就適用之對象與範圍，
    為必要及限定性之分配，以期有限之資源發揮最大之效益，
    此種基於情勢變更原則所做之要點修正，參諸司法院釋字第
    574 號及第589 號解釋意旨，並無違反平等原則之可言。公
    保優存要點第3 點之1 修正施行（95年2 月16日）前已退休
    之公務人員亦應一體適用該規定，按95年待遇標準計算，使
    其每月退休所得不超過依最後在職同等級人員現職待遇計算
    之退休所得上限百分比。原告係臺北市市場管理處科員，其
    退休案經銓敘部88年7 月29日88台特三字第1790795 號函復
    審核定，自87年9 月1 日退休生效並支領月退休金；是嗣被
    告於95年8 月9 日部退管三字第0952680149號函依增訂公保
    優存要點第3 點之1 規定，核算原告於優惠存款期滿後得辦
    理續存之最高金額為1,094,600 元，並無不合。
四、次查依司法院釋字第574號解釋意旨，法律原則上不得溯及
    生效日之前發生效力，即原則上不許法律真正溯及既往。而
    觀諸公保優存要點第5點規定：「本要點未規定事項，依退
    休公務人員一次退休金優惠存款辦法辦理。」又退休公務人
    員一次退休金優惠存款辦法第3條規定：「退休金之儲存，
    除期滿得續存外，其期限定為一年及二年兩種，……。」是
    公保養老給付金額之優惠存款係訂有期限。而95年1月17日
    修正之公保優存要點第3點之1有關減少公保養老給付得辦理
    優惠存款金額之規定，係自同年2月16 日生效施行，對於該
    要點修正生效前，已領取之優惠存款利息並無追繳，對於尚
    未屆滿契約期限之優惠存款，亦不受新修正規定之限制，僅
    於契約期滿辦理續存時，始適用新修正之規定；換言之，新
    規定係直接適用於規定變更生效後發生之事實，並未溯及於
    該要點變更生效日之前而為適用（僅往後生效一體適用），
    故無法規範效力真正溯及既往不應容許之問題。換言之，公
    務人員以其所具84年7 月1日以前公保年資核發之養老給付
    依公保優存要點辦理優惠存款者，在該要點修正後，無論是
    已辦理退休公務人員或將來辦理退休公務人員，因仍須依該
    要點之相關規定辦理優惠存款（首次辦理或換約續存），均
    應受相同之規範。本退休所得合理化之興革措施，係基於現
    時之社會經濟狀況、財政收支情形及社會公平，調整政府日
    後之給付範圍，此一給付，並未影響已辦理退休人員既已取
    得之優惠存款孳息，換言之，新規定係直接適用於規定變更
    生效後繼續發生之事實。又對於已退休公務人員於方案實施
    前已領取之優惠存款利息，無庸繳回；且方案實施時，其原
    存單未到期者，仍得適用原規定，俟期滿換約時，始適用修
    正之規定，並未溯及於該要點變更生效日之前而為適用，僅
    往後生效一體適用，自無悖於法律不溯及既往之原則。又優
    惠存款既為政策性補助措施，於政府預算有限之情況下，主
    管機關自得本其權責加以審酌得適用之對象與範圍，以期有
    限之資源發揮最大之效益。為期公務人員退休所得臻於公平
    合理，基於社會整體經濟環境變遷，被告就部份退休所得偏
    高之已退休公務人員酌予調整其優存額度，以達成政策目標
    ，係針對社會現象及問題尋求解決，且基於社會整體經濟環
    境變遷，已退休與未來退休公務人員均一體適用修正要點，
    與公平原則無違，亦難謂違反比例與平等原則。
五、復按「信賴保護原則攸關憲法上人民權利之保障，公權力行
    使涉及人民信賴利益而有保護之必要者，不限於授益行政處
    分之撤銷或廢止（行政程序法第119 條、第120 條及第126
    條參照），即行政法規之廢止或變更亦有其適用。行政法規
    公布施行後，制定或發布法規之機關依法定程序予以修改或
    廢止時，應兼顧規範對象信賴利益之保護。除法規預先定有
    施行期間或因情事變遷而停止適用，不生信賴保護問題外，
    其因公益之必要廢止法規或修改內容致人民客觀上具體表現
    其因信賴而生之實體法上利益受損害，應採取合理之補救措
    施，或訂定過渡期間之條款，俾減輕損害，方符憲法保障人
    民權利之意旨。至經廢止或變更之法規有重大明顯違反上位
    規範情形，或法規（如解釋性、裁量性之行政規則）係因主
    張權益受害者以不正當方法或提供不正確資料而發布者，其
    信賴即不值得保護；又純屬願望、期待而未有表現其已生信
    賴之事實者，則欠缺信賴要件，不在保護範圍。．．」司法
    院釋字第525 號解釋甚明。是以，行政法規之廢止或變更，
    亦有信賴保護原則之適用，亦即法規之廢止變更應兼顧規範
    對象信賴利益之保護。又信賴保護之構成要件須符合(1)信賴
    基礎：即行政機關表現在外具有法效性之決策；(2)信賴表現
    ：即人民基於上述之法效性決策宣示所形成之信賴，實際開
    始規劃其生活或財產之變動，並付諸實施，此等表現在外之
    實施行為乃屬「信賴表現」；(3)信賴在客觀上值得保護等要
    件。原告主張長期以來信賴包含優惠存款在內之退撫制度，
    在公保優存要點第3 點之1 增訂後，使原告客觀上具體表現
    其因信賴而生之實體法上利益受損害云云。惟司法院釋字28
    0 號解釋揭櫫「．．優惠存款每月所生利息，如不能維持退
    休人員之基本生活（例如低於編制內委任1 職等1 級公務員
    月俸額），其優惠存款自不應一律停止」，準此，在保障一
    定生活條件之前提下，優惠存款應可取消或減少金額。司法
    院釋字第485 號解釋亦指明「鑒於國家資源有限，有關社會
    政策之立法，必須考量國家之經濟及財政狀況．．亦應力求
    與受益人之基本生活需求相當，不得超過達成目的所需必要
    限度．．．」，從而可知社會福利措施（即使是經「立法」
    之法律保留），也以「（維持）基本生活相當（所需）為限
    」。又任何法規皆非永久不能改變，法規未來可能修改或廢
    止，受規範者並非毫無預見，而公保優存要點自施行以來歷
    經多次修正，原告與台灣銀行間亦是每兩年或1 年簽定優存
    契約，於契約期限屆滿時，必須提出辦理優惠存款續存之申
    請；上揭優惠存款要點之修正，縱優惠存款人於換約後因適
    用修正之優惠存款要點規定，致每月可領取之利息減少，亦
    難謂係屬基於法效性決策宣示所形成之信賴，而實際開始規
    劃其生活或財產之變動，並付諸實施之「信賴表現」行為，
    容僅係「純屬願望、期待」，而未有表現其已生信賴之事實
    ，核與信賴保護原則之適用要件未合。又被告機關為推動改
    革方案所增訂之公保優存要點第3 點之1 ，僅係針對支領月
    退休金人員每月退休所得超過退休所得上限百分比者，予以
    調整其公保養老給付得辦理優惠存款之金額；至於原告依公
    務人員退休法所支領退休給與、退休金領取方式及依公教人
    員保險法所支領之公保養老給付之年資及總額，實際並未減
    少及改變。
六、末按「行政行為，非有正當理由，不得為差別待遇。」行政
    程序法第6條固有明文。本條規定即「等則等之，不等則不
    等之」之平等原則之明文化。指相同事務應為相同之處理，
    不同之事件則應為不同之處理，如對相同事物為差別待遇而
    無正當理由，或對於不同事物未為合理之差別待遇，均屬違
    反平等原則。惟平等原則並非絕對、機械之形式上平等，而
    係保障人民在法律上地位之實質平等，若為因應具體案件事
    實上之需要，自得授權訂立法規之機關，基於憲法之價值體
    系及立法目的，斟酌規範事物性質之差異，而為合理之區別
    對待或不同處置（司法院大法官會議釋字第211號、412號、
    485號、526號、547號、584號、569號解釋參照），而本件
    優惠存款要點之修正原委，已如前述，原告主張退休前曾任
    主管職務者，其各項性質之職務加給納入計算優惠存款額度
    內予以列計而不用核減，以優惠曾任高官及主管之強勢退休
    人員，可謂相當不合理之差別待遇，已違反行政程序法第1
    、2、4、6、7、8條等相關規定云云；惟此乃因渠等任官、
    核敘及職務等均有不同，自無強為一律形式上相同對待之必
    要，要難執此遽認修正要點有何違反平等原則或其他法律原
    則之可言。
七、綜上論述，本件被告因政府基於考量財政狀況、負擔能力，
    及社會環境之變遷與分配之公平，修正公保給付優存要點，
    其適用之結果，尚難認有違反法律保留、平等、信賴保護或
    不溯及既往等原則。從而，被告機關以以95年8 月9 日部退
    管三字第0952680149號函依增訂公保優存要點第3 點之1 ，
    核算原告於優惠存款期滿後得辦理續存之最高金額為1,094,
    600 元，並無不合，復審決定予以維持，亦無違誤，原告徒
    執前詞及一己主觀見解，訴請撤銷，並請求判命被告機關應
    給付自95年9 月1 日起至恢復原優存總額度止之利息差額，
    均為無理由，應予駁回。
八、本件事證已臻明確，兩造其餘攻擊防禦方法，核與本件判決
    結果不生影響，爰不逐一論述，併此敘明。
據上論結，本件原告之訴為無理由，爰依行政訴訟法第98條第1
項前段，判決如主文。
中    華    民    國    97    年    1     月    24    日
              台北高等行政法院第六庭
                      審 判 長法  官   林文舟
                              法  官   闕銘富
                              法  官   許瑞助
上為正本係照原本作成。
如不服本判決，應於送達後20日內，向本院提出上訴狀並表明上
訴理由，如於本判決宣示後送達前提起上訴者，應於判決送達後
20日內補提上訴理由書（須按他造人數附繕本）。
中    華    民    國    97    年    1     月    24    日
                              書記官   吳芳靜


司法院資訊處製作；財團法人民間司法改革基金會備份。
